【裁判字號】    89,訴,2968
【裁判日期】    900227
【裁判案由】    分割共有物
【裁判全文】
臺灣臺中地方法院民事判決                        八十九年度訴字第二九六八號
    原      告  子○○
    訴訟代理人  黃文崇律師
    被      告  卯○○      住.
                寅○○      住.
                癸○○      住.
                巳○○      住.
                辰○○      住.
                壬○○      住.
                丑○○      住.
                丙○○      住.
                洪蕉治      住.
                乙○○      住.
                黃宗賢      住.
                黃○○      住.
                Ａ○○      住.
                宙○○      住.
                天○○      住.
                己○○      住.
                辛○○      住.
                Ｂ○○      住.
                午○○      住.
                盧陳玉美    住.
                酉○○      住.
                戌○○      住.
                申○○      住.
                甲○○○    住.
                未○○      住.
                宇○○      住.
                庚○○      住台北市○○區○○路五十巷四號二樓
                地○○      住.
                玄○○      住.
                戊○○      住.
                丁○○      住.
                亥○○      住.
                            號.
右當事人間請求分割共有物事件，本院判決如左：
    主    文
被告寅○○、癸○○、Ｂ○○、辰○○、壬○○、丑○○、丁○○、丙○○、庚○○
、己○○、辛○○、戊○○、乙○○、申○○、巳○○、洪蕉治、宙○○、地○○、
黃○○、黃宗賢、Ａ○○、玄○○、甲○○○、宇○○、酉○○、戌○○、天○○、
亥○○、午○○、盧陳玉美、未○○應就其被繼承人洪牛所有坐落台中縣大里市○○
段一二八四地號、地目建、面積零點零捌肆玖點零玖公頃土地應有部分三分之一辦理
繼承登記。
兩造共有之前項土地准予分割，分割方法如附圖所示：編號一二八四─Ａ００二部分
面積零點零貳捌參零參公頃分歸原告子○○取得；編號一二八四─Ａ００一部分面積
零點零貳捌參零參公頃分歸被告卯○○取得；編號一二八四部分，面積零點零貳捌參
零參公頃分歸被告寅○○、癸○○、Ｂ○○、辰○○、壬○○、丑○○、丁○○、丙○○、庚○○、己○○、辛○○、戊○○、乙○○、申○○、巳○○、洪蕉治、宙○○、地○○、黃○○、黃宗賢、Ａ○○、玄○○、甲○○○、宇○○、酉○○、戌○○、天○○、亥○○、午○○、盧陳玉美、未○○按應繼分比例保持公同共有。
訴訟費用由被告卯○○負擔三分之一，被告寅○○、癸○○、Ｂ○○、辰○○、壬○○、丑○○、丁○○、丙○○、庚○○、己○○、辛○○、戊○○、乙○○、申○○
、巳○○、洪蕉治、宙○○、地○○、黃○○、黃宗賢、Ａ○○、玄○○、甲○○○
、宇○○、酉○○、戌○○、天○○、亥○○、午○○、盧陳玉美、未○○連帶負擔
三分之一，餘由原告負擔。
    事    實
甲、原告方面：
  一、聲明：如主文第一、二項所示。
  二、陳述：
    （一）坐落台中縣大里市○○段一二八四地號，地目建，面積零點零八四九零九
          公頃土地（以下簡稱系爭土地），原為原告子○○、被告卯○○及訴外人
          洪牛所共有，應有部分各三分之一。原共有人洪牛於民國（下同）六十一
          年八月二十九日死亡，其遺產由其配偶即訴外人洪林換及子女即訴外人洪
          清亮、洪烏毛、黃洪金鳳與被告寅○○、癸○○、Ｂ○○各按應繼分七分
          之二，養女即訴外人洪氏瑾按應繼分七分之一共同繼承，惟均未辦理繼承
          登記。嗣洪林換於七十年一月二十日死亡，其對洪牛遺產之應繼分由其子
          女即被告癸○○、Ｂ○○再轉繼承，故被告癸○○、Ｂ○○對洪牛遺產之
          應繼分合計各為十五分之三；又洪清亮於八十二年三月二十日死亡，其對
          洪牛遺產之應繼分由其子女即被告辰○○、壬○○、丑○○再轉繼承，上
          述三人對洪牛遺產之應繼分各為四十五分之二；再洪烏毛於七十八年六月
          三日死亡，其對洪牛遺產之應繼分由其子女即被告丁○○、丙○○、洪玉
          海、己○○、辛○○、戊○○、乙○○、申○○、巳○○、洪蕉治再轉繼
          承，上開十人對洪牛遺產之應繼分各為一百五十分之二；繼黃洪金鳳於八
          十九年五月三日死亡，其對洪牛遺產之應繼分由其子女即被告宙○○、黃
          文松、黃○○、黃宗賢、Ａ○○、玄○○、甲○○○、宇○○再轉繼承，
          上揭八人對洪牛遺產之應繼分各為一百二十分之二；另洪氏瑾於六十四年
          五月十七日死亡，其對洪牛遺產之應繼分由其子女即被告酉○○、戌○○
          、天○○、亥○○、午○○、盧陳玉美、未○○再轉繼承，上列七人對洪
          牛遺產之應繼分各為一百零五分之一，亦均未辦理繼承登記。
    （二）系爭土地兩造未訂有不分割之特約，然因洪牛之繼承人眾多，分散各地未
          辦理繼承登記，致就分割方法無從獲致協議，為此依民法第八百二十四條
          第二項訴請首開為繼承人之被告辦理繼承登記，並准予裁判分割系爭土地
          及依附圖所示分割方法分割。
  三、證據：提出土地登記簿謄本一件、地籍圖謄本一件、戶籍謄本三十九件、繼承
      系統表一件為證，並聲請勘驗現場。
乙、被告方面：
  壹、被告癸○○部分：未於最後言詞辯期日到場，據其前到場所為之聲明及陳述為
      ：
    一、聲明：同意原告之分割請求。
    二、陳述：對原告所提分割方案沒意見，希望繼續住在原來的地方及留路以供使
        用。
  貳、被告卯○○、寅○○、Ｂ○○、辰○○、壬○○、丑○○、丁○○、丙○○、
      庚○○、己○○、辛○○、戊○○、乙○○、申○○、巳○○、洪蕉治、宙○○、地○○、黃○○、黃宗賢、Ａ○○、玄○○、甲○○○、宇○○、酉○○
      、戌○○、天○○、亥○○、午○○、盧陳玉美、未○○部分：上揭被告均未
      於言詞辯論期日到場，亦未提出準備書狀作何聲明或陳述。
    理    由
甲、程序方面：
    被告癸○○經合法通知，未於最後言詞辯論期日到場；被告卯○○、寅○○、Ｂ
    ○○、辰○○、壬○○、丑○○、丁○○、丙○○、庚○○、己○○、辛○○、
    戊○○、乙○○、申○○、巳○○、洪蕉治、宙○○、地○○、黃○○、黃宗賢
    、Ａ○○、玄○○、甲○○○、宇○○、酉○○、戌○○、天○○、亥○○、午
    ○○、盧陳玉美、未○○經合法通知，均未於言詞辯論期日到場，核均無民事訴
    訟法第三百八十六條各款所列情形，爰依原告聲請，由其一造辯論而為判決。
乙、得心證之理由：
  一、本件原告主張坐落台中縣大里市○○段一二八四地號，地目建，面積零點零八
      四九零九公頃之土地（以下稱系爭土地），原為原告子○○、被告卯○○及訴
      外人洪牛所共有，應有部分各三分之一，各共有人間並未有不能分割之特約，
      又未能協議分割。而原共有人洪牛已死亡，其配偶洪林換，其子洪清亮、洪烏
      毛、黃洪金鳳、養女洪氏瑾其後亦已死亡，被告寅○○、癸○○、Ｂ○○、辰
      ○○、壬○○、丑○○、丁○○、丙○○、庚○○、己○○、辛○○、戊○○
      、乙○○、申○○、巳○○、洪蕉治、宙○○、地○○、黃○○、黃宗賢、Ａ
      ○○、玄○○、甲○○○、宇○○、酉○○、戌○○、天○○、亥○○、午○○、盧陳玉美、未○○為繼承人，至今尚未辦理繼承登記，爰請求被告寅○○
      等三十一人辦理繼承登記，以及請求裁判分割系爭土地並依附圖所示分割方法
      分割等情，業據其提出土地登記簿謄本、地籍圖謄本、戶籍謄本、繼承系統表
      為證，被告癸○○未於最後言詞辯期日到場，據其前到場所為之聲明及陳述對
      此並不爭執，其餘被告寅○○等三十一人均未於言詞辯論期日到場，亦未提出
      書狀作何聲明或陳述，自堪信為真實。
  二、按共有人得隨時請求分割共有物，但因物之使用目的不能分割或契約定有不可
      分割之期限者，不在此限；又共有物之分割，依共有人協議之方法行之，分割
      之方法不能協議者，法院得依任何共有人之聲請，以原物分配於各共有人，民
      第八百二十三條第一項、第八百二十四條一項及第二項第一款分別定有明文。
      。查本件系爭土地為建地，有土地登記謄本在卷可憑，依其使用目的並非不能
      分割，而兩造間並無不分割之協議，亦無分管之約定，及兩造間不能達成分割
      之協議等情，復為兩造所不爭執，是依上開法條規定，原告請求分割系爭土地
      ，洵屬有據，應予准許。又按因繼承、強制執行、公用徵收或法院之判決，於
      登記前已取得不動產物權者，非經登記，不得處分其物權，民法第七百五十九
      條定有明文，又分割共有物性質上為處分行為，當事人於訴訟中，併請求辦理
      繼承登記，不但符合訴訟經濟原則，於法之旨趣亦無違（最高法院六十九年台
      上字第一０一二號判例參照）。從而，原告於系爭土地分割之處分行為前，請
      求被告寅○○等三十一人一併辦理繼承登記，核無不合，亦應予准許。
  三、復按請求共有物之分割，應由法院依民法第八百二十四條命為適當之分配，不
      受當事人主張之拘束。又分割共有物，以消滅共有關係為目的。法院裁判分割
      共有土地時，除因該土地內部分土地之使用目的不能分割（如為道路），或部
      分共有人仍願維持共有關係，應就該部分土地不予分割，或准該部分共有人成
      立新共有關係外，應將土地分配於各共有人單獨所有（最高法院著有六十九年
      台上字第一八三一號判例可資參照）。另分割共有物時，法院應參酌當事人之
      聲明、共有物之性質、座落位置、地形、經濟效用、各共有人應有部分之比例
      及全體共有人之利益等公平決之。經查，兩造共有之系爭土地為建地，並無對
      外聯絡之道路，土地之東面靠近台中縣大里市○○路六十九巷、南面靠近台中
      縣大里市○○路一九六巷，如附圖所示編號一二八四─Ａ００二部分及編號一
      二八四─Ａ００一部分，其上建有三合院，現為原告所使用；編號一二八四部
      分，其上建有磚造建築物，現為洪牛之繼承人被告癸○○等人所使用，業據原
      告及被告癸○○陳述明確，且有土地登記簿謄本、地籍圖可憑，復據本院通知
      台中縣大里地政事務所派員會同勘驗屬實，製有勘驗筆錄及土地複丈成果圖在
      卷可稽。本件原告主張兩造就系爭土地並無訂立不分割之特約，且兩造迄言詞
      辯論終結前，未能同時到場為一致之協議，而依其使用目的，揆諸前揭規定及
      說明，當無不能分割之情事；本院斟酌上情，認依附圖所示方法分割應能符合
      共有人之利益，從而，原告訴請依如附圖所示之方法分割，即無不合，應予准
      許，爰判決如主文第二項所示。
  四、末按兩造就共有物分割方法不能達成協議時，固得由原告起訴請求裁判分割，
      然原告主張之分割方法，僅供法院參考，就該部分並不生其訴有無理由之問題
      ，況縱法院認原告請求分割共有物為有理由，而依法定方法分割，然依民法第
      八百二十五條規定，分割後各共有人間就他共有人分得部分係互負擔保責任，
      即該判決尚非片面命被告負義務；遑論兩造主張不同之分割方法，以致不能達
      成協議，無寧為其等伸張或防衛權利所必要，如僅因法院准原告分割共有物之
      請求，即命被告應負擔全部訴訟費用，不免失衡。從而，本院酌量情形，爰就
      本件命兩造依主文所示比例負擔訴訟費用。
  五、據上論結，原告之訴為有理由，依民事訴訟法第三百八十五條第一項前段、第
      七十八條、第八十一條二款、第八十五條第一項但書，判決如主文。
中      華      民      國    九十      年      二      月    二十七    日
                                    臺灣臺中地方法院民事第三庭
~B法      官  涂秀玲
右為正本係照原本作成
附記一如不服本判決，應於判決送達後二十日內，向本院提出上訴狀。
附記二不得上訴。
附記三如對本判決上訴，須於判決送達後二十日內，向本院提出上訴狀，同時表明上訴理
由；如已於本判決宣示後送達前提起上訴者，應於判決送達後十日內補具上訴理由（上訴
僅得以判決適用法規顯有錯誤為理由，並按他造當事人之人數附繕本）。
中      華      民      國    九十      年      二      月    二十七    日
~B法院書記官  王麗麗


司法院資訊處製作；財團法人民間司法改革基金會備份。
